【裁判字號】    99,簡上,324
【裁判日期】    991123
【裁判案由】    建築法
【裁判全文】
臺灣臺北地方法院刑事判決             99年度簡上字第324號
被      告
即上訴人    郭志成
上列上訴人即被告因違反建築法案件，不服本院中華民國99年8
月13日99年度簡字第2958號第一審刑事簡易判決（臺灣臺北地方
法院檢察署檢察官聲請簡易判決處刑書案號：99年度偵字第1259
7號），本院管轄第二審之合議庭改依通常程序審理，並自為第
一審判決如下：
    主  文
原判決撤銷。
郭志成無罪。
    理  由
一、本件聲請簡易判決處刑意旨略以：上訴人即被告（下稱被告
    ）郭志成於民國98年間，因違反建築法案件，於99年5月25
    日，經臺灣臺北地方法院判處罰金新臺幣50,000元，於同年
    6 月22日繳清罰金，執行完畢(本件不構成累犯)。猶不知悔
    改，其明知建築物非經申請主管建築機關之審查許可並發給
    執照，不得擅自建造；違反規定擅自建造者，必要時得強制
    拆除其建築物；又依建築法規定強制拆除之建築物，不得違
    反規定重建，竟未依法向主管機關申請建造執照，於97年3
    月間某日，在臺北市○○區○○路181號1樓旁空地，以金屬
    等建材，搭蓋2層、高度約2公尺、面積約20平方公尺之違章
    建築物，經臺北市政府都市發展局（下稱都發局）認係違建
    ，於97年10月21日強制拆除後，復於98年7月22日至99年4月
    26 日間某日時，在原地即臺北市○○區○○路181號1樓旁
    空地，以鐵皮等金屬建材，搭蓋樓高1層、高度約3公尺、長
    約10 公尺之違章建築物，經都發局於99年4月26日以拆後重
    建查報，嗣被告於99年5月27日自行拆除，始查悉上情，因
    認被告涉犯建築法第95條罪嫌等語。
二、按犯罪事實應依證據認定之，無證據不得認定犯罪事實，不
    能證明被告犯罪者，應諭知無罪之判決，刑事訴訟法第154
    條第2項、第301條第1項分別定有明文。再犯罪事實之認定
    ，應憑證據，如未能發現相當證據，或證據不足以證明，自
    不能以推測或擬制之方法，作為裁判基礎（最高法院40年台
    上字第86號判例意旨可資參照）。又檢察官對於起訴之犯罪
    事實，仍應負提出證據及說服之實質舉證責任，倘其所提出
    之證據，不足為被告有罪之積極證明，或其指出證明之方法
    ，無從說服法院以形成被告有罪之心證，基於無罪推定之原
    則，自應為被告無罪判決之諭知（最高法院92年度台上字第
    128號判例意旨可參）。
三、本件公訴人認被告涉犯上開犯行，無非係以臺北市建築管理
    處違建查報案件明細、違章建築照片及臺北市建築管理處違
    建處理科拆除違章建築結案報告單為主要論據。訊之被告堅
    詞否認有何違反建築法之犯行，並以：伊確有於臺北市○○
    區○○路181號一樓旁之空地搭建違建，然伊所蓋違建，經
    查報為違建後，均係自行拆除，未曾經都發局強制拆除，都
    發局強制拆除者均係臺北市○○路○段264號旁的違建，該違
    建係由李戈泰所蓋，其搭蓋之違建物未曾遭強制拆除，故不
    符建築法第95條之規定等語置辯。本院經查：
  (一)臺北市政府都市發展局（下稱都發局）曾分別於民國97年9
    月19日、98年1月10日、98年6月10日、99年4月26日以函文
    通知臺北市○○區○○路181號旁之構造物所有人，認該處
    構造物經勘查結果，有違反建築法第25條、第86條之規定（
    即俗稱之違建物），依法應予拆除，依都發局於97年9月19
    日、98年1月10日之勘查結果，該址旁共有二違建物，一處
    為既存鐵棚下方鐵架，面積為8平方公尺，另一則為新增鐵
    皮屋，面積為12平方公尺，合計面積約20平方公尺，另都發
    局於98年6月10日、99年4月26日之勘查結果則認為該址旁僅
    有一違建物，該違建物為既有棚架下方鐵板壁體，高為3公
    尺等情，此有臺北市政府都市發展局函文4紙在卷足憑；而
    臺北市建築管理處違建處理科（下稱建管處違建科）亦分於
    97年10月8日、98年2月12日、98年7月17日及99年5月26日至
    現場處理，除98年7月17日、99年5月26日至現場處理時，違
    建戶已自行拆除外，97年10月8日及98年2月12日至現場拆除
    之狀況均為面積為8平方公尺之既存鐵棚下方鐵架係由違建
    戶自行拆除，而另面積為12平方公尺之新增鐵皮屋則由臺北
    市建築管理處違建處理科派工代拆等情，此亦有建管處違建
    科拆除違章建築結案報告單共4紙在卷足憑。
  (二)被告就其有於臺北市○○區○○路181號1樓旁自行搭蓋建築
    物，都發局曾於97年9月19日、98年1月10日、98年6月10 日
    及98年4月26日以函文通知其所搭建者係屬違建物等情，於
    偵查及本院審理時坦承不諱，且被告亦確有於98年7月17 日
    、99年5月26日自行拆除上開違建物乙節，除據被告供述在
    卷外，復有建管處違建科98年7月20日、99年4月26日之拆除
    違章建築結案報告單1紙在卷足憑，自信屬實。然就都發局
    於97年9月19日、98年1月10日函文及建管處違建科於97 年
    10月8日、98年2月12日拆除部分則稱：該處之違建物共有2
    處，一為伊所搭建，另一則為李戈泰所搭建，伊所搭建部分
    ，均係伊自行拆除，建管處違建科強制拆除部分則為李戈泰
    所搭建等語。是本件爭點即係在於建管處違建科依都發局於
    97年9月19日及98年1月10日函文而於97年10月8日、98年2月
    12日至臺北市○○區○○路181號1樓旁強制拆除之違建物究
    否為被告所搭建。
  (三)訊之證人李戈泰於本院審理時證稱：在臺北市○○區○○路
    181號旁，有一個交叉口是一個停車場，停車場的出口下雨
    時會漏，所以伊於97年、98年間在上面蓋一些東西遮雨，但
    是後來被拆，說是要蓋透明的，現在蓋透明的就沒有事，伊
    前後共蓋了3次，被拆除2次，第1次是把下面的拆掉，第2次
    是把上面的拆除，被拆的2次都是拆除大隊拆的等語明確，
    經本院提示都發局97年9月19日函文所檢附之違建物照片（
    附於本院卷第28頁）予證人李戈泰閱覽，證人李戈泰確認本
    院卷28頁右下角有紅色鐵皮屋、門係不銹鋼材質即係其所搭
    建無訛，而該處依建管處違建科之標示即為查報新增違建物
    ，係遭該科派工（租械）代拆無訛，且參酌證人即臺北市政
    府建管處違建科第六拆除區隊隊員李東波於本院審理時亦證
    稱：伊於97年10月21日前曾到過臺北市○○路181號旁之空
    地執行強制拆除，當時該地址查報的違建只有一處，但有二
    個違建物，保儀路這邊是自行拆除等語明確，經本院提示都
    發局97年9月19日函文檢附之違建照片予證人李東波閱覽，
    證人李東波證稱：鈞院卷附第28頁右下角的紅色鐵皮屋，是
    建管處違建科拆的等語明確，證人李東波就當日拆除經過亦
    證稱：保儀路自行拆除的部分應該是自行使用，強制拆除部
    分郭志成（即被告）在場表明不是他蓋的，所以他沒有辦法
    拆，所以我們就強制拆除等語，是綜上所述可知，建管處違
    建科依都發局於97年9月19日函文至臺北市○○路○○路181
    號1樓旁執行違建物拆除時，被告搭建部分業已自行拆除，
    至遭強制拆除之部分，非被告所搭建，而係證人李戈泰所搭
    建乙節，堪以認定。
  (四)至建管處違建科依都發局於98年1月10日函文而於98年2月12
    日至現場拆除部分，該次違建物亦區分為二個部分，其一為
    自行拆除，另一則為該處派工（租械）代拆，經本院提示該
    次拆除前之照片（附於偵查卷第10-13頁）予證人李戈泰閱
    覽並指認何都是伊搭建，證人李戈泰證稱：卷附照片中未見
    有伊所搭建之違建，伊第二次伊搭建者為上面是不透明的塑
    膠，旁邊有尼龍網等語明確，然被告則指認附於偵查卷第10
    頁右下角照片中之鐵架係伊所搭蓋無訛，證人李東波就該次
    拆除之結果則證稱：偵查卷第10頁右下角是自行拆除等語明
    確，是綜合上情以觀，建管處違建科依都發局於98年1月10
    日函文至臺北市○○路○○路181號1樓旁執行違建拆除時，
    被告所搭建之違建物部分，亦係由被告自行拆除，非由建管
    處違建科強制拆除甚明。
  (五)另就何以二不同之違建物會同列於一個查報程序中，證人李
    東波於本院審理時證稱：正常程序應要分開查報，但因為本
    件二違建物距很近距離只有一個辦公室的大小，查報人沒有
    注意到，所以開在同一個查報單等語，檢察官復質以既然現
    場認定強制拆除部分非屬被告所有，何以移送被告違反建築
    法案件？證人李東波答以：這是內部控管的問題，因為移送
    是法制組，他們是依據查報單在移送，查報單沒有分開，所
    以就一起移送等語明確，是本院自難以都發局於99年5月18
    日之北市都建字第09960083900號函文即遽認被告有何違返
    建築法之犯行自明。
  (六)故綜合上情以觀，都發局於97年9月19日、98年1月10日、98
    年6月10日、99年4月26日以函文通知建管處違建科位於臺北
    市○○路181號1樓旁搭蓋有違建物，請建管處違建科執行拆
    除工作，其中都發局於98年6月10日、99年4月26日函文認定
    位於上址之違建物僅有一處，且建管處違建科至上址時，該
    違建物均已自行拆除完畢，而都發局於97年9月19日、98年1
    月10日函文通知建管處違建科位於上址之違建物則有2處，
    建管處違建科至上址時，其中一處屬被告所搭建之違建物均
    已由被告自行拆除完畢，建管處違建科雖有強制拆除另一處
    之違建物，然該遭強制拆除之違建物要與被告無涉甚明。是
    被告雖有於臺北市○○區○○路181號1樓旁搭建違建物，然
    其所搭建之違建物既未曾因建築法之規定強製拆除，縱其有
    自行拆除後再行重建之舉，實亦與建築法第95條之構成要件
    有間。原審判決未能究明上情斟酌及此，逕引用檢察官之聲
    請簡易判決處刑書而對被告論罪科刑，顯有違誤，被告上訴
    意旨，指摘及此，為有理由，自應由本院將原判決撤銷，改
    判被告無罪，以昭公允。
四、又地方法院簡易庭對被告為簡易判決處刑後，經提起上訴，
    而地方法院合議庭認應為無罪判決之諭知者，依同法第455
    條之1 第3 項準用第369 條第2 項之規定意旨，應由該地方
    法院合議庭撤銷簡易庭之判決，改依第一審通常程序審判。
    其所為判決，應屬於「第一審判決」，檢察官仍得依通常上
    訴程序上訴於管轄第二審之高等法院（最高法院91年臺非字
    第21號判例意旨參照）。故本案被告既經本院為無罪之諭知
    ，已不符合得為簡易判決處刑之情形，除撤銷原審判決外，
    並應逕行改依第一審通常程序判決之；而檢察官如不服本判
    決，自得於法定上訴期間內，向管轄之第二審法院提起上訴
    ，併此敘明。
據上論斷，應依刑事訴訟法第455條之1第1項、第3項、第452條
、第369條第1項前段、第2項、第301條第1項，判決如主文。
本案經檢察官劉俊良到庭執行職務。
中    華    民    國    99    年    11    月    23    日
         刑事第二十庭 審判長法  官  郭惠玲
                            法  官  呂政燁
                            法  官  柯姿佐
以上正本證明與原本無異。
如不服本判決應於收受送達後10日內向本院提出上訴書狀，並應
敘述具體理由；其未敘述上訴理由者，應於上訴期間屆滿後20日
內向本院補提理由書（均須按他造當事人之人數附繕本）「切勿
逕送上級法院」。
                            書記官  劉穗筠
中    華    民    國    99    年    11    月    23    日

司法院資訊處製作；財團法人民間司法改革基金會備份。
